【裁判字號】    96,上易,1002
【裁判日期】    970213
【裁判案由】    返還不當得利
【裁判全文】
臺灣高等法院民事判決                96年度上易字第1002號
上  訴  人  甲○○
            乙○○
            丙○○
被  上訴人  丁○○
訴訟代理人  張靜怡律師
上列當事人間返還不當得利事件，上訴人對於中華民國96年8月2
0日臺灣臺北地方法院96年度訴字第1945號第一審判決提起上訴
，本院於97年1月30日言詞辯論終結，判決如下：
    主      文
原判決關於(一)命上訴人甲○○給付超過新台幣陸萬零捌佰零參元
、(二)命上訴人乙○○給付超過新台幣參萬捌仟貳佰壹拾玖元、(三)
命上訴人丙○○給付超過新台幣參萬肆仟柒佰肆拾肆元部分，及
各該部分假執行之宣告，暨訴訟費用之裁判均廢棄。
上開廢棄部分，被上訴人在第一審之訴及其假執行之聲請均駁回
。
其餘上訴駁回。
第一、二審訴訟費用由上訴人負擔十分之四，餘由被上訴人負擔
。
    事實及理由
一、被上訴人起訴主張：
  (一)伊於民國（下同）95年11月2 日向訴外人保誠興業股份有限
    公司（下稱保誠興業公司）買受臺北市○○段○○段83地號
    土地（下稱系爭土地），伊準備委託專業人士進行丈量及繪
    圖而到場查看時，始知上訴人將其所有建物（下稱系爭建物
    ）違法超建至被上訴人之系爭土地上，上訴人所有系爭建物
    超建部分，其位置、面積詳如原審判決附圖二（下稱附圖二
    ）Ａ、Ｂ、Ｃ所示，為此爰依民法第179條、土地法第97 條
    第1 項之規定，請求上訴人給付法定最高租金限額相當租金
    之不當得利。依系爭土地95年10月申報地價為新台幣（下同
    ）65,168元，系爭土地總價為16,096,496元，年息10%為1,6
    09,650元，月租為134,138 元，再依比例計算，上訴人乙○
    ○應按月給付被上訴人相當租金之不當得利19,007元，上訴
    人甲○○應給付11,948元，上訴人丙○○應給付10,861元。
  (二)求為判決：1.上訴人乙○○應自起訴狀繕本送達之翌日起至
    將系爭土地如附圖二所示之Ａ部分地上物排除日止，按月給
    付被上訴人19,007元。2.上訴人甲○○應自起訴狀繕本送達
    之翌日起至將系爭土地如附圖二所示之Ｂ部分地上物排除日
    止，按月給付被上訴人11,948元。3.上訴人丙○○應自起訴
    狀繕本送達之翌日起至將系爭土地如附圖二所示之Ｃ部分地
    上物排除日止，按月給付被上訴人10,861元。4.願供擔保，
    請准宣告假執行。
二、上訴人則以：系爭土地自95年11月13日即登記為訴外人台新
    建築經理股份有限公司所有，被上訴人並非所有權人，其請
    求95年11月起相當於租金之不當得利，當事人並不適格。退
    步言之，即令被上訴人有請求權存在，惟依國有財產局之國
    有非公用不動產租賃作業程序第52條、第54條之規定，國有
    土地租金係以申報年息5%計算，自用住宅用地在100 平方公
    尺以下按租金額60%計收，即按申報地價年息3% 計算租金，
    故被上訴人請求申報地價年息10% 之不當得利係偏高。又上
    訴人於接獲被上訴人之通知後，即欲雇工拆除越界部分建築
    物，惟因被上訴人將上訴人占有部份以圍籬圍住，致上訴人
    無法施工，上訴人並於96年3 月23日以存證信函通知被上訴
    人，請其同意將圍籬拆除，以便上訴人施工，上訴人並承諾
    於施工後將圍籬回復，然未為被上訴人接受，故本件無權占
    有拆屋還地之給付，自96年4 月起之遲延即不能歸責於上訴
    人，被上訴人請求其後之不當得利為無理由等語，資為抗辯
    。
三、原審判決：上訴人乙○○應自96年1 月10日起至將系爭土地
    如附圖二所示之Ａ部分地上物排除日止，按月給付被上訴人
    19,007元。上訴人甲○○應自96年1 月10日起至將系爭土地
    如附圖二所示之Ｂ部分地上物排除日止，按月給付被上訴人
    11,948元。上訴人丙○○應自96年1 月10日起至將系爭土地
    如附圖二所示之Ｃ部分地上物排除日止，按月給付被上訴人
    10,861元。上訴人提起上訴，上訴人上訴聲明均為：(一)原判
    決廢棄。(二)上廢棄部分，被上訴人在第一審之訴及假執行之
    聲請均駁回。被上訴人答辯聲明為：上訴駁回。
四、本件不爭執事項：
  (一)系爭土地為被上訴人所有，並信託予訴外人台新建築經理股
    份有限公司，而系爭建物為上訴人所有。
  (二)系爭建物分別占用系爭土地之位置、面積詳如原審判決附圖
    二所示。
五、本件爭點：
  (一)不當得利期間之計算？
  (二)不當得利金額之計算？
六、查系爭土地為被上訴人所有，信託予訴外人台新建築經理股
    份有限公司，有土地登記謄本在卷可稽（原審卷第56頁）。
    上訴人自承其所有之建物有越界占用系爭土地，系爭建物分
    別占用系爭土地之位置、面積如原審判決附圖二所示，即上
    訴人乙○○占用Ａ部分土地35平方公尺，上訴人甲○○占用
    Ｂ部分土地22平方公尺，上訴人丙○○占用Ｃ部分土地20平
    方公尺，有96年4月2日言詞辯論筆錄、勘驗測量筆錄、土地
    複丈成果圖在卷可稽（原審卷第12、25至26、28頁），兩造
    不爭執。上訴人所有之系爭建物無權占用被上訴人所有之系
    爭土地，可以認定。
七、按無法律上之原因而受利益，致他人受損害者，應返還其利
    益。民法第179 條前段定有明文。又無權占有他人房屋，可
    獲得相當於租金之利益（最高法院61年台上字第1695號判例
    參照）。次按城市地方房屋之租金，以不超過土地及其建築
    物申報總價額年息10% 為限，而該規定於租用基地建築房屋
    準用之。土地法第97條第1項、第105條分別定有明文。又土
    地法施行法第25條規定：土地法第97條第1 項規定之土地價
    額依法定地價。而土地法第148 條規定土地所有權人依土地
    法所申報之地價為法定地價。經查：
  (一)上訴人所有系爭建物無權占有系爭土地，詳前述，上訴人可
    獲有相當於租金之不當得利，致被上訴人受有損害，被上訴
    人依據不當得利規定請求上訴人給付相當於租金之不當得利
    ，係屬有據。
  (二)系爭建物無權占用系爭土地部分，經上訴人於96年9月8日拆
    除，有上訴人乙○○所寄臺北成功郵局第936 號存證信函、
    被上訴人96年10月26日陳報狀在卷可稽（原審卷第70、79至
    80頁），可認上訴人於96年9月8日始排除系爭建物無權占有
    之情事。
  (三)查上訴人於96年3月23日以臺北44支局郵局存證信函第295號
    通知被上訴人略以：「本人等擬於近日雇工將上舉越界部分
    房屋拆除，將占有土地返還台端，以台端將通路以鐵絲網封
    閉，致無法施工，擬請同意於施工中將上舉鐵絲網拆除，俟
    拆除完成再行恢復」，有存證信函在卷可稽（原審卷第58頁
    ），被上訴人不爭執伊有收受該存證信函（本院卷第49頁反
    面）。於同年7月5日被上訴人始將鐵絲網拆除（本院卷49頁
    反面），自96年3月24日起至96年7月4日之期間，系爭土地
    現實上，上訴人不能履行拆除系爭建物無權占有系爭土地部
    分。是自上訴人通知被上訴人渠等欲拆除占用部分起至被上
    訴人拆除鐵絲網圍籬止之期間，上訴人未使用占有部分，且
    上訴人無法拆除占用建物係因被上訴人未協力將鐵絲網拆除
    。上訴人辯稱因被上訴人以鐵絲網圍住占有部分，渠等無法
    施工拆除，於96年3月23日以存證信函通知被上訴人將履行
    拆屋還地，惟被上訴人於嗣後方將鐵絲網拆除云云，可以採
    信。
  (四)被上訴人請求計算不當得利之期間，自起訴狀繕本送達翌日
    即96年1月10日起（有送達證書在卷可按，原法院北調字卷
    第16至18頁），至排除系爭建物侵占之日即96年9月8日止，
    應予扣除前開96年3月24日至96年7月4日之期間。
  (五)茲審酌系爭土地座落於臺北市○○路168號及170巷1、3號，
    鄰近敦化南路，與其隔街處，附近環境設有多家銀行、餐飲
    ，交通便利，生活機能良好等一切土地使用狀況，又兩造間
    另案返還不當得利事件，認定被上訴人就系爭土地按年息7%
    計算相當於租金之不當得利為適當，有原法院96年度訴字第
    1944號判決在卷可稽（本院卷第30至37頁），前開判決未據
    兩造上訴，是可認本件租金之計算，按年以土地申報地價之
    年息7%計算為適當。
  (六)查系爭土地95年度申報地價為每平方公尺65,168元（原法院
    北調字卷第4頁），上訴人請求不當得利期間自96年1月10日
    起，至96年9月8日排除系爭建物侵占之日止，應扣除96年3
    月24日至96年7月4日該段期間，詳前述，是以，計算之天數
    為139日（96年1月10日起至96年3月23日，及96年7月5日起
    至96年9月8日），故上訴人應分別返還被上訴人之不當得利
    為：
    1.上訴人乙○○應給付60,803元（計算式：65168×35x7%÷
      365 ×139＝60803，元以下四捨五入，以下同）。
    2.上訴人甲○○應給付38,219元（計算式：65168×22×7%
      ÷365×139＝38219）。
    3.上訴人丙○○應給付34,744元（計算式：65168×20×7%
      ÷365×139＝34744）。
  (七)綜上，被上訴人依據民法第179 條規定，請求上訴人乙○○
    給付60,803元；上訴人甲○○給付38,219元；上訴人丙○○
    給付34,744元，為有理由，應予准許，逾此範圍之請求，為
    無理由，不應准許。
八、綜上所述，被上訴人本於不當得利之法律關係，請求上訴人
    乙○○、甲○○、丙○○分別給付60,803元、38,219元、34
    ,744 元，為有理由，應予准許。是則原審就超過上開應准
    許部分，為上訴人敗訴之判決，並為假執行之宣告，自有未
    洽。上訴意旨就此部分指摘原判決不當，求予廢棄改判，為
    有理由，爰由本院廢棄改判如主文第二項所示。至於上開應
    准許部分，原審判命上訴人給付，並為假執行之宣告，核無
    違誤，上訴意旨，就此部分，仍執陳詞，指摘原判決不當，
    求予廢棄，為無理由，應駁回其上訴。
九、本件事證已臻明確，兩造其餘攻擊防禦方法及未經援用之舉
    證，經審酌核與本件判決結果不生影響，不再逐一論述，附
    此敘明。
十、據上論結，本件上訴為一部有理由，一部無理由，依民事訴
    訟法第450條、第449條第1項、第79條、第85條第1項，判決
    如主文。
中    華    民    國    97    年    2     月    13    日
                    民事第二庭
                        審判長法  官  吳謙仁
                              法  官  蘇瑞華
                              法  官  李瓊蔭
正本係照原本作成。
不得上訴。
中    華    民    國    97    年    2     月    13    日
                              書記官  王才生


司法院資訊處製作；財團法人民間司法改革基金會備份。
